【裁判字號】    99,交聲,2467
【裁判日期】    990903
【裁判案由】    交管條例聲異
【裁判全文】
臺灣板橋地方法院交通事件裁定        99年度交聲字第2467號
原處分機關  交通部公路總局臺北區監理所
異  議  人
即受處分人  甲○○
上列受處分人因違反道路交通管理處罰條例案件，對於交通部公
路總局臺北區監理所民國99年8 月3 日所為之裁決（北監營裁字
第裁40-C00000000號），聲明異議，本院裁定如下：
    主  文
原處分撤銷。
甲○○汽車駕駛人，駕駛汽車經測試檢定，酒精濃度超過規定標
準，處罰鍰新臺幣萬元，吊扣其輕型機器腳踏車駕駛執照壹年
，並接受道路交通安全講習。
    理  由
一、本件原處分意旨略以：異議人即受處分人甲○○於民國99年
    8 月2 日22時41分許，駕駛車號QW2-113 號輕型機車，行經
    臺北縣三峽鎮○○路270 號前，因有「經酒測測試值為0.54
    mg /L，超過標準值0.25mg/L 」之違規事實，經警掣單舉發
    ，原處分機關乃依道路交通管理處罰條例第35條第1 項第1
    款、違反道路交通管理事件統一裁罰基準表規定，裁處異議
    人罰鍰新臺幣（下同）30,000元、吊扣駕駛執照12個月，並
    依同條例第24條第1 項第2 款之規定施以道路交通安全講習
    等語。
二、異議意旨略以：伊因騎乘輕型機車酒駕違規被臨檢，伊全部
    配合，事後罰金也儘速繳納完成，但監理所要求扣留汽車駕
    照1 年，伊深覺不公平，因違規的是輕型機車，而非汽車，
    為何要扣汽車駕照？為此不服，爰依法聲明異議，請求撤銷
    原處分等語。
三、按汽車駕駛人有飲用酒類或其他類似物後其吐氣所含酒精濃
    度超過每公升0.25毫克或血液中酒精濃度超過百分之0.05以
    上者，不得駕車，道路交通安全規則第114 條第2 款定有明
    文；又按汽車駕駛人，駕駛汽車經測試檢定有酒精濃度超過
    規定標準者，處新臺幣1 萬5 千元以上6 萬元以下罰鍰，並
    當場移置保管該汽車及吊扣其駕駛執照1 年；因而肇事致人
    受傷者，並吊扣其駕駛執照2 年；致人重傷或死亡者，吊銷
    其駕駛執照，並不得再考領，道路交通管理處罰條例第35條
    第1 項第1 款亦有明文；再汽車駕駛人，有同法第35條第1
    項規定之情形者，應接受道路交通安全講習，道路交通管理
    處罰條例第24條第1 項第2 款規定甚明。
四、次按汽車駕駛執照為駕駛汽車之許可憑證，由駕駛人向公路
    監理機關申請登記，考驗及格後發給之。汽車駕駛人經考驗
    及格，未領取駕駛執照前，不得駕駛汽車，道路交通安全規
    則第50條第1 項定有明文。是未持有汽車駕駛執照而駕駛汽
    車者，即應依道路交通管理處罰條例第21條第1 項第1 、2
    、9 款、第2 項之規定為處罰。復依道路交通安全規則第53
    條、第61條、第61條之1 規定，我國汽車駕駛執照，係依汽
    車類、機器腳踏車類，先分為「汽車駕駛執照」、「機器腳
    踏車駕駛執照」二類；再依汽車及機器腳踏車之各該級類，
    分為小型車、大貨車、大客車、聯結車駕駛執照、以及輕型
    機器腳踏車、重型機器腳踏車、普通重型機器腳踏車、大型
    重型機器腳踏車駕駛執照；另就「汽車駕駛執照」依自用及
    因職業而駕駛分為普通及職業駕駛執照。而就上開汽車及機
    器腳踏車之各類級駕駛執照之持用方式，「汽車駕駛執照」
    、「機器腳踏車駕駛執照」間，除已持有「汽車駕駛執照」
    可騎乘輕型機器腳踏車外，該二類駕駛執照不可流用，亦即
    領有小型車、大貨車、大客車、聯結車駕駛執照，而未領有
    大型或普通重型機車，除騎乘輕型機器腳踏車外，如騎乘大
    型或普通重型機車，即屬無照駕駛；反之，領有大型或普通
    重型機車駕駛執照，而未領有小型車、大貨車、大客車、聯
    結車駕駛執照，如駕駛各該型級汽車，亦係屬無照駕駛，均
    應依路交通管理處罰條例第21條第1 項第1 、2 、9 款規定
    處罰；再者，持有「汽車駕駛執照」或「機器腳踏車駕駛執
    照」，均以持有各類（汽車或機器腳踏車）高級車種駕駛執
    照者，可駕駛該級車類以下之同類車類，如取得更高一級車
    類之駕駛資格時，即由監理機關換發該駕駛高一級類之駕駛
    執照。就監理核發駕駛執照實務上，因汽車與機器腳踏車分
    屬不同類車輛，而有對同一駕駛人，同時核發「汽車駕駛執
    照」、「機器腳踏車駕駛執照」之情形外，因上開道路交通
    安全規則第53條、第61條、第61條之1 等之規定，均僅核發
    駕駛人其得駕駛或騎乘之最高級之「汽車駕駛執照」、「機
    器腳踏車駕駛執照」，以為其駕駛汽車或騎乘機車之證明文
    件，而未核發其得駕駛或騎乘之最高級以下之各低級「汽車
    駕駛執照」、「機器腳踏車駕駛執照」供駕駛人同時持有。
    但駕駛執照既係監理機關核發駕駛人表彰執照持有人可駕駛
    何類級汽車或機器腳踏車之許可資格文件，自具有行政處分
    之性質，非不得由監理機關於駕駛執照上依法附以限制條件
    ，以限制或限縮其許可之範圍，非謂監理機關不得在核發予
    駕駛人持用之高級車類之駕駛執照中依法限制駕駛人持用該
    駕駛執照所駕駛之車種（亦即限制駕駛人駕駛各類級車類資
    格），合先敘明。
五、再按，「汽車駕駛人，因違反本條例及道路交通安全規則之
    規定，受吊銷駕駛執照處分時，吊銷其持有各級車類之駕駛
    執照。」，94年12月14日修正公布並於95年3 月1 日施行之
    道路交通管理處罰條例第68條定有明文。查其修正過程與修
    正條文，立法委員認為原條文「汽車駕駛人，因違反本條例
    及道路交通安全規則之規定，受吊扣或吊銷駕駛執照處分時
    ，受吊扣或吊銷其持有各級車類之駕駛執照」之規定，將違
    法或違規駕駛人所持有各級車類之駕駛執照一併吊扣或吊銷
    ，失之過酷，對於人民工作與生活影響過鉅，有違比例原則
    ，經與交通部協商後，乃將其中「受吊扣處分者，吊扣其持
    有各級車類之駕駛執照」部分之規定刪除。是駕駛人違反道
    路交通管理處罰條例第35條第1 項第1 款之規定而受吊扣駕
    駛執照處分時，依修正後同法第68條規定並參照其修正意旨
    ，應僅得吊扣違規或違法當時駕駛車類之駕駛執照。復查，
    酒醉駕車行為均製造法所不容許之風險，以風險製造之立場
    觀之，並不因駕駛車輛種類之不同，而有所差別。但從風險
    實現之觀點而言，酒醉駕駛車類之不同，其對於交通安全衍
    生之實害結果也有所差異，如駕駛人駕駛低一級之車類違反
    本條例之規定時，不論其所造成之實害結果，而一律吊扣駕
    駛人所持有之各類駕照，亦有違反相同事件相同處理，不同
    事件不同處理之平等原則（臺灣高等法院暨所屬法院97年法
    律座談會刑事類提案第40號討論意見參照）。準此，依現行
    道路交通管理處罰條例第68條規定，條文僅規定吊銷駕照處
    分效力與執行方式，並未規定吊扣駕照之執行，則交通監理
    機關對於受處分人因有違反道路交通管理處罰條例之情形，
    應受吊扣駕駛執照處分時，僅吊扣受處分人違規或違法當時
    所駕駛車類之駕駛執照即為已足，不得再對受處分人吊扣其
    持有其他各類車輛之駕駛執照。
六、經查：
  (一)本件異議人即受處分人對於其於99年8 月2 日22時41分許，
    駕駛車號QW2-113 號輕型機車，在臺北縣三峽鎮○○路270
    號前，其酒精濃度超過規定標準（酒測值為0.54mg/L），經
    警掣單舉發之違規事實並不爭執，復有臺北縣政府警察局舉
    發違反道路交通管理事件通知單影本1 份在卷可稽，又異議
    人具狀聲明異議亦自承有上揭酒後駕車之行為，是異議人飲
    用酒類後吐氣所含酒精濃度超過規定標準，仍駕駛輕型機車
    而為警查獲之事實，堪以認定。
  (二)惟查，依上揭說明，道路交通管理處罰條例第35條第1 項所
    指之「吊扣」駕駛執照，應依據違規人於查獲酒後駕車時，
    當時係持有何類級之駕駛執照、駕駛何類級之汽車或機器腳
    踏車之事實，參照同條例第21條第1 項第1 、2 、9 款、第
    2 項、道路交通安全規則第53條、第61條、第61條之1 之規
    定，認定違規人於違反酒後駕車規定之同時，是否同時違反
    同條例21條之未持照駕駛之規定，並據以認定所應吊扣之何
    種類、何級種之駕駛執照（至於同條之「吊銷」駕駛執照，
    依同條例第68條規定，係吊銷持有之各級車類之駕駛執照，
    其法律規定已經明確，無需再究明）。就違規人違反同條例
    第35條第1 項規定，而未同時違反同條例第21條規定之情形
    （亦即，持用高級車類駕駛執照於酒後駕駛低級車種之違規
    樣態），應依同條例第35條規定處以罰鍰、吊扣駕駛執照、
    施以道路交通安全講習，此所指之吊扣「駕駛執照」，係指
    駕駛人於該查獲時所駕駛之該級類汽車或機器腳踏車之該級
    類之駕駛執照（亦即該低級車類駕駛執照）。因為依目前實
    務，均僅發予最高級車類之駕駛執照，則監理機關於執行方
    面，得於受處分人所持有之該最高級車類駕駛執照上或電腦
    檔存資料，註記吊扣禁止其駕駛遭查獲酒駕時所駕駛之該車
    類之駕駛執照之方式，以為執行方法。是本案異議人應吊扣
    者，係其本件被查獲時所駕駛之輕型機車所屬之輕型機器腳
    踏車駕駛執照。
七、綜上所述，原處分機關於吊扣異議人駕駛執照12個月之處分
    ，未區分係吊扣異議人何種駕駛執照，尚有未洽。又因本件
    酒後駕車乃單一違規行為，罰鍰、吊扣駕駛執照與道路交通
    安全講習之處分無從區分，是異議人雖未就罰鍰及道路交通
    安全講習部分提出異議，仍應由本院併為審酌（臺灣高等法
    院暨所屬法院98年度法律座談會刑事類提案第23號決議意旨
    可資參照）。從而，異議人提起本件聲明異議，為有理由，
    應由本院將原處分撤銷，依道路交通管理處罰條例第35條第
    1 項第1 款、第24條第1 項第2 款、違反道路交通管理事件
    統一裁罰基準及處理細則所訂之違反道路交通管理事件統一
    裁罰基準表之規定，自為裁罰如主文第2 項所示，以期適法
    。
據上論斷，應依道路交通案件處理辦法第20條前段，裁定如主文
。
中    華    民    國    99    年    9     月    3     日
                  交通法庭    法  官  王士珮
以上正本證明與原本無異。
如不服本裁定應於送達後5 日內向本院提出抗告狀。
                              書記官  金和國
中    華    民    國    99    年    9     月    3     日

司法院資訊處製作；財團法人民間司法改革基金會備份。
